臺灣彰化地方法院民事判決　八十九年度訴字第四五○號
　　原　　　　告　子○○
　　複　代理　人　甲○○
　　被　　　　告　己○○
　　　　　　　　　乙○○
　　　　　　　　　庚○○
　　　　　　　　　丑○○
　　訴 訟代理 人　辛○
　　被　　　　告　戊○○
　　　　　　　　　丁○○
　　　　　　　　　寅○
右當事人間請求分割共有物事件，本院判決如左：
    主      文
兩造共有如附表所示四筆土地合併分割為如附圖甲案所示，即編號１部分面積０．０
九六五公頃土地分歸被告戊○○取得，編號２部分面積０‧０三二二公頃土地分歸被
告辛○取得，編號３部分面積０．０三二二公頃土地分歸被告丑○○取得，編號４部
分面積０．０三二二公頃土地分歸被告丁○○取得，編號５部分面積０．００八九公
頃土地分歸被告庚○○取得，編號６部分面積０．００八九公頃土地分歸被告乙○○
取得，編號７部分面積０．００八九公頃土地分歸被告己○○取得，編號８部分面積
０‧０二一四公頃土地分歸原告取得，編號９部分面積０．０七二四公頃土地分歸寅
○取得，編號１０部分面積０．０七二四公頃土地分歸被告壬○○、癸○○共同取得，
並按渠等原應有部分之比例保持共有。
訴訟費用由兩造依附表所示應有部分之比例負擔。
    事      實
甲、原告方面：
  一、聲明：如主文所示。
  二、陳述：
    (一)如附表所示四筆土地為兩造共有，各共有人應有部分詳如附表所示，兩造間就
      上開共有土地不能協議分割，又無因物之使用目的不能分割，或契約訂有不分
      割期限等情形，為此訴請原物合併分割。
    (二)前開四筆土地均屬同一地段、地界相連、使用分區均為特定農業區，其地目雖
      分別編為養、田，但其使用性質相同，為增進土地利用價值，有合併分割之必
      要。
    (三)前開四筆土地均為耕地，依耕地分割執行要點，分割後之筆數不得大於共有人
      之人數，若按照被告益等人所提如附圖乙案分割，將有抵觸該規定之虞。而原
      告所提如附圖所示甲案，已符合該規定，應屬可採。
  三、證據：提出地籍圖謄本影本一件、土地登記謄本影本四件、土地登記謄本四件
      、應有部分明細表二件、戶籍謄本一件為證，並聲請履勘現場及測量。
乙、被告方面：
（甲）被告己○○、乙○○、庚○○部分：
  一、聲明：請求為適當判決。
  二、陳述：同意按照原告所提分割方案合併分割。
（乙）被告辛○、寅○、戊○○、丑○○、壬○○、癸○○部分：
  一、聲明：
      兩造共有如附表所示四筆土地合併分割為如附圖乙案所示，即編號１部分面積
      ０．０二０五公頃、編號８部分面積０‧０四三五公頃土地分歸兩造取得，並
      按渠等原應有部分之比例保持共有，編號２部分面積０‧０一０四頃土地分歸
      被告戊○○取得，編號３部分面積０．０一０四公頃土地分歸被告辛○取得，
      編號４部分面積０．０七０一公頃土地分歸被告戊○○取得，編號５部分面積
      ０．０二六八公頃土地分歸被告丁○○取得，編號６部分面積０．０一六四公
      頃土地分歸被告辛○取得，編號７部分面積０．０二六八公頃土地分歸被告丑
      ○○取得，編號９部分面積０‧０三八四公頃、編號１０部分面積０‧０二二０
      公頃土地分歸被告寅○取得，編號部分面積０．００七五公頃土地分歸被告
      庚○○取得，編號部分面積０．００七五公頃土地分歸被告乙○○取得，編
      號部分面積０‧００七五公頃土地分歸被告己○○取得，編號部分面積０
      ．０一七八公頃土地分歸原告取得，編號部分面積０．０六０四公頃土地分
      歸被告壬○○、癸○○共同取得，並按渠等原應有部分之比例保持共有。
  二、陳述：
    (一)系爭土地上之建物均不保留，但應留六公尺寬之巷道，以供對外通行。
    (二)被告所提如附圖所示乙案，係留設六公尺巷道之分割分案，已考量系爭土地之
      性質、經濟效用，及全體共有人之利益，應為可採。
  三、證據：提出土地登記謄本四件、地政法令三則、地籍圖謄本一件、內政部函影
      本一件、證明書影本一件、房屋稅繳款書影本二件、房屋稅繳納通知書影本二
      件為證、現場照片八幀、戶籍謄本二件為證。
（丙）被告丁○○部分：
  一、聲明：請求為適當之判決。
  二、陳述：同意按照被告辛○等人所提如附圖所示乙案分割。
丙、本院依聲請履勘現場，並囑託彰化縣和美地政事務所派員至現場測量，分別製有
    勘驗筆錄及土地複丈成果圖附卷，並依職權調閱系爭土地之土地登記簿謄本。
    理      由
一、本件原告主張系爭四筆土地為兩造所共有，應有部分詳如附表所示，並無物之使
    用目的不能分割或契約訂有不分割期限，兩造復就分割方法無法達成協議等情，
    業據原告提出地籍圖謄本影本一件、土地登記謄本影本四件、土地登記謄本四件
    、應有部分明細表二件、戶籍謄本二件為證，且為被告所不爭執，自堪信原告此
    部分之主張為真實。
二、按「各共有人，得隨時請求分割共有物。」、「又共有物分割之方法，不能協議
    決定者，法院得因任何共有人之聲請，命以原物分配於各共有人。」，民法第八
    百二十三條第一項、第八百二十四條第二項分別定有明文。再者，每宗耕地分割
    後每人所有面積未達０‧二五公頃者，不得分割。但農業發展條例八十九年一月
    四日修正施行後繼承之耕地，或施行前之共有耕地，均得分割為單獨所有，此於
    八十九年一月二十六日修正公布之農業發展條例第十六條第三、四款亦定有明文
    。又數共有物，依其性質及其共有人與應有部分均相同，並經共有人全體同意者
    ，非不得予以合併分割，以增加經濟效益，最高法院八十五年度台上字第二九五
    九號判決可資參照。
三、經查，系爭四筆土地於八十九年一月四日農業發展條例修正施行前已為兩造（被
    告壬○○、癸○○除外）所共有，又其中被告壬○○、癸○○二人之應有部分係
    渠等於九十年六月一日自原共有人即被承受訴訟人丙○○所繼承，另系爭土地之
    共有人與應有部分均相同，且其使用分區均為特定農業區農牧用地，有卷附土地
    登記謄本、戶籍謄本足憑，又兩造均同意合併分割，亦據兩造陳明在卷。從而，
    原告本於共有人之分割請求權，訴請准予原物合併分割，揆諸前開說明，核無不
    合，應予准許。
四、又按依農業發展條例第十六條第三款或第四款規定，辦理分割為單獨所有者，其
    分割後之土地宗數不得超過共有人人數，耕地分割執行要點第十一條定有明文。
    經查，系爭四筆土地依土地登記謄本之記載，皆為特定農業區之農牧用地，顯為
    耕地無訛，業如前述，則其分割方法自應受前開規定之限制。次查，系爭土地中
    央有條南北向約三至四公尺寬之農路，向北可對外聯絡和美鎮○○路○段八十一
    巷，其上則有被告寅○、戊○○、辛○及原共有人丙○○等人分別搭建之水泥地
    、鐵架造建物等情，有被告辛○等人所提現場照片八幀附卷足憑，復經本院會同
    彰化縣和美地政事務所人員履測現場屬，分別製有勘驗筆錄及土地複丈成果圖附
    卷。又查，據前開地上物所有人及被告壬○○、癸○○等人皆陳稱該等地上物均
    為違章建築，不考慮保留，則審酌分割方法時，自毋庸考慮地上物現狀，合先敘
    明。經核被告辛○等人所提如附圖所示乙案，將系爭土地分割成十五筆，已超過
    本件十一個共有人之人數，顯與前開規定抵觸，且系爭土地係農牧用地，依法僅
    能供農牧使用，該方割方法將共有人戊○○分至編號２、４部分，將共有人辛○
    分至編號３、６部分，顯然不利於渠等農牧使用，再該方案留設六公尺寬之農路
    乙節．並未獲得原告及被告庚○○、乙○○、己○○等人之同意，故乙案自無可
    採。至於原告所提如附圖所示甲案，將系爭各共有人各別取得之土地分成十筆，
    已符合前開「分割後土地宗數不得超過共有人人數」之規定，且各共有人分得部
    分之土地區塊完整，實有利於渠等將來農牧使用，又各共有人除被告庚○○、乙○○、己○○等人所分得編號５、６、７部分外，各共有人分得部分均面臨前開
    農路，可對外聯絡，再被告庚○○、乙○○、己○○等人各別分得之部分雖未面
    臨該農路，但渠等自承與原告均為叔伯至親，亦同意按甲案分割，則日後自無滋
    生袋地通行糾紛之虞，故本院因認甲案堪足採取，爰依兩造應有部分及被告壬○○、癸○○二人分割後欲保持共有之意願，判決分割如主文第一項所示。
五、本件係因分割共有物而涉訟，被告之行為可認按當時之訴訟程度為伸張或防禦權
    利所必要，故由勝訴之原告亦負擔一部分訴訟費用，併此敘明。
六、本件事證已臻明確，兩造其餘攻擊及防禦方法，經審酌均與判決結果不生影響，
    自無一一審究論列之必要，併此敘明。
據上論結，原告之訴為有理由，依民事訴訟法第七十八條、第八十一條第二款、第八
十五條第一項但書，判決如主文。
中　　　華　　　民　　　國　 　九十一　　年　　  一　 　月　　 八   　　日
                                  臺灣彰化地方法院民事第二庭
~B法　　　官　陳正禧
右正本係照原本作成。
如對本判決提起上訴應於收受本判決後二十日內向本院提出上訴狀。
~B法院書記官　鄭秀鑾
中　　　華　　　民　　　國　 　九十一　　年　　  一　 　月　　 十一 　　日
附表：
┌──┬───────────┬──┬──────┬──────────┐
│編號│坐落                  │地目│面積（公頃）│所有人及應有部分比例│
├──┼───────────┼──┼──────┼──────────┤
│一  │彰化縣和美鎮○○○段一│養  │０‧０四０三│辛○1/12、寅○3/16、│
│    │五二─二地號          │    │            │戊○○1/4、丑○○1/1│
│    │                      │    │            │2、丁○○1/12、葉金 │
│    │                      │    │            │義510/21960、子○○1│
│    │                      │    │            │215/21960、己○○510│
│    │                      │    │            │/21960、乙○○510/21│
│    │                      │    │            │960、癸○○3/32、葉 │
│    │                      │    │            │耕丰3/32            │
├──┼───────────┼──┼──────┼──────────┤
│二  │同右段一五二─四地號  │養  │０‧０四四七│同右                │
├──┼───────────┼──┼──────┼──────────┤
│三  │同右段一五二─五地號  │養  │０‧一五八二│同右                │
├──┼───────────┼──┼──────┼──────────┤
│四  │同右段一五二─六地號  │田  │０‧一四二八│同右                │
└──┴───────────┴──┴──────┴──────────┘
